臺灣臺北地方法院民事判決　　　　　　 93年度家訴字第140號
原　　　告　乙○
訴訟代理人　蔡欽源律師
　　　　　　陳欣儀律師
複代理人　　徐子婷律師
被　　　告　甲○○
　　　　　　丙○○
前列一人之
訴訟代理人　丁榮聰律師
上列當事人間請求第三人撤銷之訴事件，本院於94年6 月29日言
詞辯論終結，判決如下：
    主      文
原告之訴駁回。
訴訟費用由原告負擔。
    事實及理由
壹、程序方面：
一、被告甲○○未於言詞辯論期日到場，核無民事訴訟法第 386
    條所列各款情形，爰依原告之聲請，由其一造辯論而為判決
    。
二、按訴狀送達後，原告不得將原訴變更或追加他訴，但不甚礙
    被告之防禦及訴訟之終結者，不在此限，民事訴訟法第255
    條第1 項第7 款定有明文。查原告起訴請求本院88年度婚字
    第234 號判決應予撤銷（見本院卷第1 頁）。嗣於民國93年
    12月8 日追加請求被告丙○○所提起之本院88年度婚字第
    234 號之訴應予駁回（見本院卷第66頁），被告於94年3 月
    16 日 言詞辯論期日表示不同意（見本院卷第80頁之言詞辯
    論筆錄），然原告追加訴之聲明不甚礙被告之防禦及訴訟之
    終結，依首揭規定，自應予准許。
貳、原告聲明求為判決：（一）本院88年度婚字第234號判決應
    予撤銷。（二）被告丙○○所提起之本院88年度婚字第234
    號之訴應予駁回。並主張：
一、被告丙○○於88年間對被告甲○○提起裁判離婚之訴，經本
    院以88年度婚字第234 號判決，並於89年2 月14日確定。然
    被告甲○○與被告丙○○間之婚姻關係因欠缺公開儀式與2
    人以上之證人而屬無效。就上開離婚事件訴訟程序，原告係
    因非可歸責於己之事由而未參加，惟本院卻作出裁判離婚之
    錯誤判決，致原告未來受扶養之權利受到妨害。爰依民事訴
    訟法第507 條之1 規定，提起本件第三人撤銷之訴。
二、被告甲○○與被告丙○○間婚姻關係無效：
    被告甲○○與被告丙○○於81年9 月22日中午12時並未於陶
    陶園餐廳舉行公開儀式，且其結婚證人陳玉山於81年7 月17
    日起至同年10月10日止，並未在中華民國境內，故亦無2 人
    以上證人之見證，依民法第988 條第1 款、982 條第1 項規
    定，被告甲○○與被告丙○○之婚姻當屬無效。
三、原告得提請民事訴訟法第507條之1所定之第三人撤銷之訴：
（一）原告為本院88年度婚字第23234 號離婚確定判決效力之所
      及：
      最高法院上字第2378號判例曾認為按判決對於案外之第三
      人，無拘束之效力，然最高法院於92年1 月14日已決議不
      再援用該判例。查系爭離婚判決既屬形成判決及身分判決
      ，一經確定即具有對世之效力，第三人應受拘束。
（二）原告為具有法律上利害關係之第三人：
    １、原告為被告甲○○之母親，如未來不能維持生活，依民
        法第1116條、第1117條規定，即得享有受被告甲○○扶
        養之權利。今被告甲○○與被告丙○○之婚姻關係因裁
        判離婚而消滅，如被告丙○○依民法第1030條之1 之規
        定，對被告甲○○請求分配剩餘財產之差額，被告甲○
        ○未來之經濟能力勢必降低，影響未來原告受被告甲○
        ○扶養之權利。倘被告甲○○與被告丙○○間之婚姻係
        屬無效，則被告丙○○對被告甲○○即無民法第1030條
        之1 之剩餘財產分配請求權。
    ２、關於被告甲○○與丙○○間之分配剩餘財產事件，現由
        臺灣高等法院93年度重家上字第6 號儉股審理中，依被
        告甲○○之計算，總計負債17,274,650元。又被告丙○
        ○於一審勝訴後，即對被告甲○○之薪資、不動產等為
        假執行，被告甲○○為免唯一居住之不動產遭強制執行
        ，不得不向他人週轉，於93年7 月14日提供20,000,000
        元為撤銷假執行之反擔保，並因此導致被告甲○○無法
        扶養原告。職是，被告丙○○依據系爭錯誤之離婚確定
        判決而請求分配剩餘財產，確已損害被告甲○○之原始
        財產，亦使原告之「受被告甲○○扶養之權利」受有不
        利之影響。
    ３、原告為被告甲○○之直系血親尊親屬，為其法定繼承人
        （民法第1138條規定參照），只要於繼承開始時，被告
        甲○○之直系血親卑親屬拋棄繼承或喪失繼承權，原告
        即為第一順位之繼承人。是被告丙○○依據系爭錯誤之
        離婚確定判決請求分配剩餘財產，顯已影響被告甲○○
        將來遺產之計算，原告之繼承權將因系爭離婚確定判決
        而受有不利之影響。
（三）原告並未參加本院88年度婚字第234 號判決之訴訟程序，
      致無法提出影響系爭判決結果之攻擊防禦方法，此非原告
      自身之原因所致，故原告之未參加訴訟當屬不可歸責於原
      告。
（四）原告並無其他之法定程序得以救濟：
      原告為系爭離婚判決訴訟之第三人，無法藉由再審等方式
      謀取救濟，僅得依民事訴訟法第507 條之1 規定，提起本
      件第三人撤銷之訴，始能確保權益。
、被告丙○○聲明求為判決：原告之訴駁回。並抗辯：
一、原告非有法律上利害關係之第三人：
（一）原告非原確定判決效力所及之人：
      提起第三人撤銷之訴者，須原確定終局判決效力所及之有
      法律上利害關係之第三人（王甲乙、楊建華、鄭健才，民
      事訴訟法新論，第726 頁參照）。按民事訴訟法第582 條
      第1 項僅規定就婚姻無效、撤銷婚姻或確認婚姻成立或不
      成立之訴所為之判決，對於第三人亦有效力，並未將離婚
      訴訟之判決列入。故系爭離婚判決之既判力及形成力應僅
      及於被告間，而不及於原告。
（二）被告甲○○於離婚訴訟雖受敗訴判決，但不影響原告之權
      利：
      被告間之請求分配剩餘財產事件，本院以91年度重家訴字
      第2 號判決認定本件兩造於聯合財產關係消滅時之剩餘財
      產差額為90,202,210元，被告丙○○得對被告甲○○請求
      此差額之3 分之1 即30,067,403元，亦即被告甲○○取得
      剩餘財產3 分之2 即60,134,807元，怎會影響原告受扶養
      之權利。況原告除被告甲○○外，尚有其他4 名子女，不
      虞無人扶養，且原告本身亦有資產，並非不能維持生活，
      對於被告甲○○並無扶養權。抑有進者，有無影響甲○○
      之未來經濟能力，原告受被告甲○○扶養是否受不利影響
      ，僅具有事實上利害關係。
二、原告是否係非因可歸責於己之事由而未參加訴訟，致不能提
    出足以影響判決結果之攻擊或防禦方法？
    按有法律上利害關係之第三人始得為訴訟參加（民事訴訟法
    第58條規定參照）。如前述，原告對於被告間之離婚訴訟，
    本無任何法律上利害關係，原不得參加訴訟，實不符「是否
    係非因可歸責於己之事由而未參加訴訟」之要件。況原告當
    時亦明知被告間離婚訴訟繫屬而未為任何表示，且原告既非
    該離婚訴訟之當事人或參加人，亦不能提出足以影響判決結
    果之攻擊或防禦方法。
肆、經查兩造均不爭執下列事實：（一）被告甲○○與丙○○於
    辦理結婚登記時，記載結婚日期為76年3 月29日，婚後育有
    未成年子女許允璇、許昊文。（二）被告丙○○於88年間向
    本院起訴請求判決離婚，且對於許允璇、許昊文權利義務之
    行使負擔由被告丙○○任之，經本院於89年1 月24日以88年
    度婚字第234 號判決准予離婚，且對於許允璇、許昊文權利
    義務之行使負擔由被告甲○○與丙○○共同任之，因被告甲
    ○○與丙○○均未上訴而於同年2 月14日告確定在案（下稱
    系爭離婚確定判決）。（三）被告甲○○於93年8 月9 日對
    系爭離婚確定判決提起再審之訴，經本院於94年2 月20日以
    93年度婚再字第2 號判決駁回再審之訴，並告確定在案。（
    四）被告甲○○與丙○○間分配剩餘財產之訴現由臺灣高等
    法院以93年度重家上字第6 號審理中。（五）原告育有被告
    甲○○等5 名子女。此有本院88年度婚字第234 號判決、結
    婚證書、結婚登記申請書、本院93年度婚再字第2 號判決附
    卷可稽（見本院卷第7 至26、94至97頁），並經本院調閱本
    院88年度婚字第234 號、93年度婚再字第2 號民事卷核閱屬
    實，自堪信為真實。
伍、得心證之理由：
一、按有法律上利害關係之第三人，非因可歸責於己之事由而未
    參加訴訟，致不能提出足以影響判決結果之攻擊或防禦方法
    者，得以兩造為共同被告對於確定終局判決提起撤銷之訴，
    請求撤銷對其不利部分之判決，但應循其他法定程序請求救
    濟者，不在此限，民事訴訟法第507 條之1 定有明文。又所
    謂有法律上利害關係之第三人，係指第三人在私法上之地位
    ，因確定判決受直接或間接之不利益而言，僅僅有感情上或
    其他事實上之利害關係，不包括在內（陳計男，民事訴訟法
    論下冊，第413 頁參照）
二、原告主張被告丙○○持系爭離婚確定判決請求分配剩餘財產
    之差額，影響被告甲○○之未來經濟能力與應繼財產，致原
    告受扶養之權利及繼承權受不利益云云。然查：
（一）按按直系血親相互間互負扶養之義務，民法第1114條定有
      明文。查原告為被告甲○○之母，被告甲○○對原告即負
      有扶養義務，原告之受扶養權利並不因系爭離婚確定判決
      而受影響，故原告並無法律上利害關係。再者，被告甲○
      ○與丙○○間分配剩餘財產之訴尚在審理中，縱依本院91
      年度重家訴字第2 號判決，認定兩造剩餘財產差額為90,2
      02,210元，被告丙○○得請求三分之一差額即30,067,403
       元 ，僅就被告甲○○所得保留之剩餘財產之差額而言，
      其經濟實力之雄厚遠高於社會一般人之資力，足以支應原
      告生活之需要，難認被告甲○○將因其與被告丙○○間分
      配剩餘財產訴訟之判決結果而無法扶養原告。且原告育有
      被告甲○○等5 名子女，依民法第1115條第3 項規定，本
      應由此5 名子女各依其經濟能力分擔對於原告之扶養義務
      ，原告不應獨厚屬意僅由被告甲○○扶養，置其餘子女所
      應負之扶養義務於不顧。況原告自陳：依被告甲○○之計
      算，總計負債17,274,650元等語，倘被告甲○○計算屬實
      ，被告丙○○自無從依民法第1030條之1 規定，對被告甲
      ○○請求分配剩餘財產之差額，何來影響被告甲○○未來
      經濟能力與應繼財產之可言？是原告並未因系爭離婚確定
      判決而受直接或間接不利益。
（二）原告主張其得繼承被告甲○○之財產云云，惟此部分主張
      之成立附有許多條件，即被告甲○○死亡之際，原告須尚
      健在，且被告甲○○之第一順位繼承人拋棄繼承或喪失繼
      承權，況被告甲○○日後可能再婚，其後婚配偶亦得繼承
      被告甲○○之財產，故原告能否取得對被告甲○○遺產之
      繼承權全然無從確定，難認原告就被告甲○○之財產有何
      法律上之利害關係，充其量僅為事實上利害關係。
三、從而，原告就系爭離婚確定判決並不具法律上利害關係，自
    不得依民事訴訟法第507 條之1 規定，提起第三人撤銷之訴
    ，不具當事人適格。故原告請求撤銷本院88年度婚字第234
    號判決，並駁回被告丙○○之訴，為無理由，應予駁回。
四、至兩造其餘之攻擊或防禦方法，及未經援用之證據，經本院
    斟酌後，認為均不足以影響本判決之結果，自無逐一詳予論
    駁之必要，併此敘明。
陸、訴訟費用負擔之依據：民事訴訟法第78條。
中    華    民    國    94    年    7     月    11    日
                  家事法庭法  官  蔡惠如
以上正本係照原本作成。
如對本判決上訴，須於判決送達後20日之不變期間內，向本院
提出上訴狀。
中    華    民    國    94    年    7     月    11    日
                          書記官  王俊琇